臺北高等行政法院判決　　　　　　　　　　　　　　　九十年度訴字第六二二七號
　　　　　　　　　　　　　　　.
　　原　　　告　三立電視股份有限公司
　　代　表　人　甲○○
　　訴訟代理人　乙○○
　　被　　　告　行政院新聞局
　　代　表　人　葉國興（局長）住同右
　　訴訟代理人　丙○○
右當事人間因衛星廣播電視法事件，原告不服行政院中華民國九十年八月三十一日台
九十訴字第四七三三六號訴願決定，提起行政訴訟。本院判決如左：
    主  文
原告之訴駁回。
訴訟費用由原告負擔。
    事  實
壹、事實概要：被告以原告為衛星廣播電視事業，其製播之「SETN」頻道於民國（下
    同）九十年二月十三日十九時播出之「整點新聞」節目（下簡稱系爭節目），播
    出「甜蜜情人節，飯店推出浪漫套房」之報導，除詳細介紹該浪漫套房所提供之
    各項服務外，並出現「墾丁凱薩飯店」字幕，播報內容不僅詳細介紹浪漫套房所
    提供之各項服務，同時，亦安排拍攝一對情侶於該套房內享受浪漫情趣，並由該
    女子宣讀由飯店提供之愛的信件內容，致節目與廣告未能區分，有明顯廣告化之
    情事，且該頻道前曾違反電視節目分級處理辦法第十一條及衛星廣播電視法第十
    八條第一項之規定，經被告於八十九年十一月二十九日以（八九）正廣四字第一
    七八四八號及九十年一月十日（九○）正廣四字第四九四號函核處在案等情，認
    定原告違反衛星廣播電視法第十九條第一項之規定，乃依同法第三十七條第一項
    第一款規定，以九十年三月六日（九○）正廣四字第二七三九號函處原告罰鍰新
    台幣（下同）七十二萬元，並請立即改正。原告不服該處分，提起訴願，旋遭駁
    回，遂向本院提起行政訴訟。
貳、兩造聲明：
一、原告聲明求為判決：訴願決定、原處分均撤銷。
二、被告聲明求為判決：駁回原告之訴。
參、兩造之爭點：系爭節目有無節目廣告化之違規？被告之裁量有無濫用？
一、原告主張之理由：
(一)、查原告所製播之系爭節目，其報導背景乃為因應九十年西洋情人節之到來所作之
    系列報導，系爭節目乃原告製播之系列報導之一，該系列報導不僅藉由原告製播
    之「整點新聞」以時事新聞之方式播出，更經由一系列之報導，提供收視戶了解
    國人歡度西洋情人節之真實情景，並使收視戶瞭解西洋情人節對我們的環境、社
    會、經濟與國家所造成之波動及影響，一般社會大眾無須任何專業常識即可分辨
    出系爭節目並非被告所稱之廣告。
(二)、另查新聞自由是民主社會的基本條件，保障言論表達的自由，新聞媒體更負有監
    督政府之第四權功能，我國憲法雖未以明文規定新聞自由係憲法所保障之一種基
    本權利，但觀諸憲法第十一條之規定：「人民有言論、講學、著作及出版之自由
    」，從其意旨即可明白推知新聞自由應在該條保障之列。原告本諸傳媒是收視戶
    感官的延伸之原則，所製播之新聞節目皆以提供收視戶監察並了解社會環境、提
    供不同的視角之觀察和結論及做社會的「安全閥」，以滿足收視戶及社會大眾知
    的權利。現代民主國家皆了解，限制新聞自由就不能正確認識環境，不能正確認
    識環境，也就不可能有正確的決策，社會的發展也將會受到妨礙。被告之處分不
    僅將一般社會大眾無須任何常識即可區分之新聞報導論以「節目廣告化」，更違
    反憲法所保障之基本權利。該處分實已成為民眾及社會國家邁向民主化之絆腳石
    。
(三)、末查系爭報導乃係國人於歡度西洋情人節之真實報導，系爭報導中之凱撒飯店與
    原告間並無任何代為廣告之期約，亦無任何利益往來。是以原告於主觀上係為提
    供收視戶及一般大眾真實之新聞報導，客觀上亦乏任何期約或利益輸送之不法，
    被告對原告處以罰鍰處分，其適法、用法顯有不當。
二、被告主張之理由：
(一)、查原告經營之「SETN」頻道於九十年二月十三日十九時之「整點新聞」中，播出
    「甜蜜情人節，飯店推出浪漫套房」之報導，除詳細介紹該浪漫套房所提供之各
    項服務外，並出現「墾丁凱薩飯店」字幕，播報內容不僅詳細介紹浪漫套房所提
    供之各項服務，同時，亦安排拍攝一對情侶於該套房內享受浪漫情趣，並由該女
    子宣讀由飯店提供之愛的信件內容，致節目與廣告未能區分，經被告「廣播電視
    節目及廣告諮詢會議」評鑑，認定該則新聞已違反衛星廣播電視法第十九條第一
    項規定，違法事實明確，此有該會議決議之意見彙整表附原處分卷可稽。
(二)、另有關節目內容不得有與廣告相互搭配，或明顯為宣傳、推銷某種產品或服務之
    情形，被告業以八十九年十二月二十日（八九）正廣四字第一八九五一號函函告
    各衛星廣播電視事業，有前述情形者，應於九十年一月三十一日前改善，逾期不
    改善者，將依法從嚴核處。此外，為使業者明確瞭解本項行政指導，被告亦邀請
    大眾傳播與法律界之學者、行政院公平交易委員會、行政院衛生署、衛星廣播電
    視業者，並請中華民國有線電視頻道業者自律委員會轉知其所屬會員，於九十年
    一月十日舉行公聽會（會議紀錄附原處分卷可稽），並於現場播放違規案例，被
    告除善盡告知之義務外，並請各與會者表達意見，以瞭解本項規定是否窒礙難行
    。而與會之學者咸認為，節目廣告化之規定不宜鬆綁，以維護收視戶之權益，再
    者，與會之業者亦未有異議，是故，被告已善盡輔導之責，不僅於核處前即已函
    告各衛星廣播電視事業業者，且雙方充分溝通並給予月餘之充分時間進行改善。
    今原告不遵行前述行政指導，於改善期限屆滿後仍以身試法，顯然罔顧公權力之
    存在。
(三)、本案因報導主題僅為介紹單一商品服務之內容，不僅詳細具體地描述該飯店所提
    供之各項服務，且螢幕上亦全程打出該飯店名稱之字幕，該公司雖稱與該飯店間
    並無利益往來，然實已明顯表現出媒體為某種商品或服務宣傳之意味，該則報導
    顯然具廣告意函，致節目與廣告未能區隔。另原告稱，被告之行政處分違反民主
    國家對新聞言論作「涉及言論或表意內容之管制措施」，惟本案核處理由係因節
    目與廣告未區分，與新聞言論自由無涉，亦與管制言論或表意內容無關。再者，
    被告對於新聞言論自由從未進行任何管制措施，新聞內容亦未於事前審查，對於
    媒體之自主性、媒體所有權甚至媒體跨業經營等事項，被告所依循之法令以隨國
    際潮流而鬆綁，更不曾限制衛星廣播電視頻道之申設，目的即是為鼓勵媒體與資
    訊多元化，使言論自由得以充分表達，以彰顯我為民主自由國家。
    理  由
一、原告起訴意旨略謂：系爭節目乃因應九十年西洋情人節之系列報導，一般社會大
    眾無須任何專業常識即可分辨出並非被告所稱之廣告，且原告與系爭報導中之凱
    撒飯店並無任何期約或利益輸送之不法，主觀上僅為提供收視戶及一般大眾真實
    新聞，並無節目廣告化之情形，被告據以處分，已違反憲法保障新聞言論自由之
    規定，且罰鍰過重，爰請求訴願決定及原處分均撤銷。
二、被告答辯意旨略謂：系爭報導僅為介紹單一商品服務之內容，詳細具體地描述該
    飯店所提供之各項服務，且螢幕上亦全程打出該飯店名稱「墾丁凱薩飯店」之字
    幕，亦安排拍攝一對情侶於該套房內享受浪漫情趣，並由該女子宣讀由飯店提供
    之愛的信件內容，節目與廣告未能區分，違法事實明確，且被告於裁罰前，已給
    予充分時間改善，惟原告仍未遵行，又本案核處僅係針對節目與廣告未能區分之
    行為，與新聞言論自由無涉，亦與管制言論或表意內容無關，被告據以科罰，應
    無違誤。
三、本院判斷如下：
(一)、衛星廣播電視法第十九條規定：「節目應維持完整性，並與廣告作區分」。違反
    者，依同法第三十五條第三款規定予以警告。同法第三十七條復規定：「衛星廣
    播電視事業及境外衛星廣播電視事業有一年內經處罰二次，再有前兩條（第三十
    五、三十六條）各款情形之一者，處新台幣二十萬元以上二百萬元以下罰鍰，並
    通知限期改正，逾期不改正者，得按次連續處罰」。上開法規範要求衛星廣播電
    視節目與廣告有所區隔之規制目的，在於讓觀眾能夠辨明收看之訊息性質，並使
    衛星廣播電視業者負有在傳遞廣告訊息時，應區別廣告訊息本質上即有「誇大」
    、「修飾」、「隱藏」或「扭曲」促銷商品完整原貌的特性，與電視節目應真實
    呈現創作或報導之功能，二者係截然不同，是以上開規定係屬管理衛星廣播電視
    節目之必要，與憲法保障言論自由之旨，並無抵觸，本院認無違憲之爭議存在。
    原告主張違反憲法保障新聞言論自由之規定云云，殊不可採。
(二)、經查原告為衛星廣播電視事業，此為兩造所不爭，其製播之「SETN」頻道於九十
    年二月十三日十九時播出之系爭節目，播出「甜蜜情人節，飯店推出浪漫套房」
    之報導，除詳細介紹該浪漫套房所提供之各項服務外，並出現「墾丁凱薩飯店」
    字幕，播報內容不僅詳細介紹浪漫套房所提供之各項服務，同時，亦安排拍攝一
    對情侶於該套房內享受浪漫情趣，並由該女子宣讀由飯店提供之愛的信件內容，
    原告對於上開節目播出內容，並不爭執，並經本院當庭勘驗，制有筆錄可按，另
    有被告之查驗側錄帶及衛星廣播電視節目、廣告監看意見表附卷可證，自堪信為
    真實。依上開內容觀之，已明顯表現出媒體為某種商品或服務宣傳之意味，致節
    目與廣告未能區分，有明顯廣告化之情事，原告雖稱與該飯店間並無利益往來，
    然實與系爭節目構成節目廣告化之事實，並無影響。核系爭節目已違反衛星廣播
    電視法第十九條第一項規定。原告主張係因應九十年西洋情人節之系列報導，並
    無廣告之行為云云，並非可採。
(三)、另該頻道前曾違反電視節目分級處理辦法第十一條及衛星廣播電視法第十八條第
    一項之規定，經被告於八十九年十一月二十九日以（八九）正廣四字第一七八四
    八號及九十年一月十日（九○）正廣四字第四九四號函核處在案，有一覽表在卷
    可稽，被告以原告違反衛星廣播電視法第十九條第一項之規定，乃依同法第三十
    七條第一項第一款規定，以九十年三月六日（九○）正廣四字第二七三九號函處
    原告罰鍰七十二萬元，並請立即改正。其認事用法並無不合。
(四)、另依被告內部行政規章之衛星廣播電視業者違規罰鍰裁量之參考原則規定：再次
    違反衛星廣播電視第三十七條者，第二次至第五次，係每增加一次，增處罰鍰二
    萬元。本件除上開被告於八十九年十一月二十九日以（八九）正廣四字第一七八
    四八號及九十年一月十日（九○）正廣四字第四九四號函核處在案外，系爭節目
    另於八十九年十二月十三日違反衛星廣播電視法第三十七條第一項第一款規定，
    由被告以九十正廣四字七四九號處分罰鍰七十萬元，此有一覽表可稽，則被告依
    上開裁量參考原則，增處二萬元即罰鍰七十二萬元，並無不合，原告主張被告裁
    量失當云云，殊不可採。
四、從而，被告依首揭規定，處原告罰鍰七十二萬元，並請立即改正，並無不合。訴
    願決定遞予駁回，亦無違誤，均應予維持。本件原告之訴為無理由，應予駁回。
據上論結，本件原告之訴為無理由，爰依行政訴訟法第九十八條第三項前段，判決如
主文。
中　　　華　　　民　　　國　　九十一　　年　　　十　　　月　　　四　　　日
                                臺 北 高 等 行 政 法 院  第 五 庭
                                            審 判 長 法  官  張瓊文
                                                     法  官  黃本仁
                                                     法  官  劉介中
右為正本係照原本作成。
如不服本判決，應於送達後二十日內，向本院提出上訴狀並表明上訴理由，如於本判
決宣示後送達前提起上訴者，應於判決送達後二十日內補提上訴理由書（須按他造人
數附繕本）。
中　　　華　　　民　　　國　　九十一　　年　　　十　　　月　　　四　　　日
                                                     書記官  黃明和
